臺灣臺北地方法院民事判決　　　　　　　　　　　　九十三年度訴字第一九五二號
　　原　　　告　甲○○○保險股份有限公司
　　法定代理人　丙○○
　　訴訟代理人　乙○○
　　被　　　告　丁○○
　　訴訟代理人　林志嵩律師
右當事人間清償借款事件，本院於民國九十三年七月十五日辯論終結，判決如左：
    主  文
一、被告應給付原告新台幣壹佰玖拾貳萬貳仟佰玖拾捌元，及自民國九十二年九月
    十一日起至清償日止按年息百分之一．七計算利息；並自民國九十二年十月十一
    日起至清償日止，其逾期在六個月以內按上述利率百分之十，逾期在六個月以上
    者，就超過六個月部份按上述利率百分之二十計算之違約金。
二、訴訟費用由被告負擔。
        事  實  及  理  由
壹、原告主張：（一、二見一七至一九頁，三見第五四頁）
一、被告丁○○於民國（下同）九十年十二月六日，以其所有座落宜蘭縣羅東鎮○○
    路一三六巷二之一號房地，為原告設定最高限額新台幣（下同）二百四十萬抵押
    權，遂向原告借得新台幣（以下同）貳佰萬元，約定借款期間自九十年十二月十
    一日起，至一百零七年十二月十一日止，按年息百分之七．七計算利息（機動利
    率，現為年息一．七）。楊君應按月平均攤還本息，如未按期償還時，即喪失期
    限之利益。遲延清償時，其逾期六個月以內者，按上開利率百分之十，超過六個
    月者，就超過六個月部分按原利率百分之二十加付違約金。但被告自九十二年九
    月十一日起即未繳納本息，尚積欠主文第一項所示本金、利息、違約金，依前述
    約定，應視為債務全部到期。
二、按民法第一百六十九條前段規定「由自己之行為表示以代理權授與他人，或知他
    人表示為其代理人而不為反對之表示者，對於第三人應負授權人之責任。」；如
    本人使第三人信以代理權授予他人而與之交易，應使本人負其責任，最高法院四
    十四年台上字第一四二四號判例著有明文。本件係擔保抵押借款，必須檢齊權利
    人與義務人印鑑、
    必由當事人保管，由本件授與代理權予第三人始交付第三人。且二百萬元貸款已
    於九十年十二月十一日，撥入被告在台北國際商業銀行羅東分行開設第0000000
    000000號帳戶（下稱：被告帳戶）。故楊君主張第三人冒用其資料、簽名而貸款
    ，仍應負表見代理責任。
三、如果房地所有權也是在其他人名義下卻擅自移轉登記至被告名下，被告也會收到
    稅單，會發現自己是所有權人。
四、並聲明：如主文所示。
    訴訟標的：借款返還請求權。
貳、被告答辯：（一、二見第一０至一三頁，三至六見第一０五至一０九頁）
一、本件兩造間並無合意管轄，鈞院無管轄權：
    原告所提出借據暨約定書固合意以鈞院為第一審管轄法院，惟該借據暨約定書，
    均非被告丁○○所簽，兩造並無合意訂第一審管轄法院。自應以台灣宜蘭地方法
    院為第一審受訴法院。
二、被告從未向原告公司借款，實係其姊楊素芬偽造文書所致（台灣宜蘭地方法院檢
    察署九十三年度偵字第七一五號）；原告應就兩造間有借貸之合意、交付消費借
    貸款之事實，負舉證之責。
三、楊素芬自首後，始對丁○○說明本件借款經過：
    (1)本件房地原為被告之母林阿所有，遭楊素芬竊取所有權狀，以偽造文書方式
      移轉登記予丁○○，其目的在取得優惠利率貸款。故登記丁○○名義之所有權
      狀等自始即由楊素芬持有中。
    (2)本件借款均由楊素芬辦理，丁○○從未出面，更未在相關書證上簽名，原告承
      辦人邱榮華未踐行對保手續
    (3)丁○○多年前發生車禍，領有殘障手冊，原告所稱被告帳戶之存摺已多年未使
      用，丁○○根本不知有本件借款，從未清繳本息。
四、兩造間無消費借貸之合意：
    (1)丁○○從未出面向原告公司辦理借款手續，擔保放款借據、借據約定書、抵押
      權設定契約書、匯款同意書上之「丁○○」簽名非丁○○本人所親簽，其上之
      印文更非丁○○所用印。
    (2)按抵押權之設定登記，登記機關僅為形式審核，未對有無借貸關係之實體問題
      予以審酌，他項權利證明書係原告未踐行對保手續，致宜蘭縣羅東地政事務所
      未遑深查，始予登記，不能為兩造間有消費借貸合意之證明。本件不動產移轉
      與設定登記，丁○○均未經手，根本不知不動產已移轉至丁○○名下。而土地
      登記申請書即以楊素芬為代理人，並領取所有權狀等相關證件，故丁○○從未
      保有訟爭不動產之權狀。
    (3)丁○○從未提供任何書證供他人辦理抵押權設定，相關文件均非丁○○所提供
      ，其登記代理人黃美華，丁○○更從未見過，亦未在該申請書上簽名或用印。
五、原告從未交付被告丁○○任何金錢：
    (1)丁○○多年前發生車禍，領有殘障手冊，住院期間其姐楊素芬因而持有被告帳
      戶存摺，惟該存摺丁○○已有多年未使用，匯款同意書非丁○○親簽用印，原
      告不得執該匯款同意書，認定已將款項交付丁○○。
    (2)原告公司既以承辦以不動產抵押貸款業務，自負有對不動產所有權人提供其不
      動產擔保自己或他人債務是否為其真意，負有確認之義務。詎原告竟疏未辦理
      對保手續，未確認借款之對象及匯款之帳戶即將貸款匯入丁○○早已未使用
      之帳戶內，致遭楊素芬利用該帳戶取得貸款，原告主張已將貸款交付丁○○云
      ，委無足採。
    (3)退步言，原告未確認貸款對象是否為丁○○本人，撥付貸款之帳戶是否為丁○
      ○停用之帳戶，致遭楊素芬利用該帳戶取得貸款，自負有重大過失，依民法第
      二一七條規定，應免除丁○○賠償責任。
六、被告丁○○無表見代理情事：
    (1)丁○○從未出面辦理本件貸款手續，更未出面經手貸款核撥及本息繳付，本件
      不動產之權狀原由楊素芬保有，丁○○從未見過或經手，設定抵押權相關證件
      俱非丁○○所提供，尤其是辦理土地登記必要之印鑑證明及印鑑章，在
      本件抵押權設定更付之闕如。依原告主張楊素芬並非丁○○之代理人，被告更
      不知楊素芬出面辦理貸款情事，被告復未提供相關證件，顯與民法第一六九條
      前段之構成要件不該當。
    (2)原告竟在借款人從未出面之情形下，即完成貸款手續並核撥貸款，原告顯非善
      意第三人，不得主張表見代理。
七、並聲明：(1)駁回原告之訴。(2)訴訟費用由原告負擔。(3)如受不利判決，請准供擔
    保免假執行。
、本院得心證理由：
一、管轄權方面：
    被告抗辯未簽署借貸契約，並未約定合意由本院管轄一事；但是本院審查原告所
    提文件，應認原告就合意管轄為必要釋明，本院係合意管轄法院。被告此一抗辯
    並不足取。
二、雙方同意、不爭執事項：
    (1)座落宜蘭縣羅東鎮○○路一三六巷二之一號房地，現登記為被告所有。
    (2)原告於九十年十二月十一日，將二百萬元匯入被告帳戶。
    (3)依原告所提出借據文件，二百萬元借款期間自九十年十二月十一日起，至一百
      零七年十二月十一日止，按年息百分之七．七計算利息（機動利率現為年息一
      ．七）。如未按期償還時，即喪失期限之利益。遲延清償時，其逾期六個月以
      內者，按上開利率百分之十，超過六個月者，就超過六個月部分按原利率百分
      之二十加付違約金。自九十二年九月十一日起即無人繳納本息，尚積欠主文第
      一項所示本金、利息、違約金。
    (4)被告曾質疑重複起訴事件，經原告表明已撤回另二件民事事件，被告不再爭執
      此情（見審理卷第五四頁）。
三、爭執要旨：
    (1)被告有無簽署借據、設定抵押權等相關文件，或授權他人為之。
      原告主張被告簽署借據等文件，原告因而貸款。被告否認上述簽章之真正，亦
      否認曾授權其姊楊素芬代為辦理。
    (2)如被告並未簽署文件，是否應就楊素芬行為負擔借款之表見代理責任？
      原告主張被告將相關證件、帳戶交由楊素芬保管，對於借款應負表見代理責任
      。被告辯稱原告未做基本查核，被告不負表見代理責任；否則原告亦與有過失
四、關於被告本人有無與被告簽署借據、設定抵押權等相關文件方面：
    原告主張被告簽署借據等文件，但被告否認上述簽章之真正，亦否認曾授權其姊
    楊素芬代為辦理。經調查：
    (1)按，當事人主張有利於己之事實者，就其事實有舉證之責任，民事訴訟法第二
      百七十七條定有明文。
    (2)原告所提出借據、約定書、抵押權設定契約書（即原證一至三），雖有丁○○
      字樣之簽名、印文但被告否認其真實性。原告固以被告帳戶之開戶資料筆跡佐
      證（見第六七頁），認為二者運筆相似；但是上述帳戶早於八十二年即開設，
      本件文件係九十年始簽署，時間相差達八年，不宜據以比對鑑定。
    (3)再者，被告胞姊楊素芬就相關證件之取得、各項文件辦理過證稱：（見第八七
      至九０頁）
      「（所有權登記方面？）所有權由林阿卻移轉給被告丁○○，林阿卻完全不知
        情。我八十八年九月在甲○○○上班，那時我就有一些負債，我沒辦法還債
        ，那時甲○○○剛好推出房貸，優惠利率有限制某個年度以後的過戶才適用
        ，所以我才欺騙我母親，說要幫被告申請殘障津貼，騙我母親取得權狀，彩
        色影印後將權狀影本還給我母親。因我父親很早就過世，我母親很信任我，
        我是從我母親櫃子拿到印章的。被告丁○○完全不知情。」
      「（辦貸款經過？）當時是向甲○○○一樓申請，是送給一位黃先生（可能是
        黃文豐），後面過程我就不清楚，我填的林阿卻及被告的住址電話都是假的
        ，無法聯絡到她們。我是冒充被告丁○○簽她的名字。」
      「（提示原證一，被告丁○○筆跡，有何意見？）
        是我放在玻璃墊下，描被告丁○○的筆跡。地址是按
        我剛剛說的假的地址電話，是在最初申請時寫的資料，不是借據上的資料」
      「（提示原證二、六，約定書、匯款同意書，有何意見？）這些丁○○的筆跡
        是我寫的。」
      「（貸款時有無對保？）借據等文件我都先拿到先填好，我因為急著有拿到這
        筆錢來還我的負債。我有請一位先生（他也是殘障）幫我，正好邱榮華回來
        ，他告訴邱先生他就是丁○○，我請他說急著辦貸款，名字已簽好，現在有
        事情要走，當時有留下丁○○
        本。貸款審核的程序就完成。但是，因為
        二十四日，當時被告丁○○早已住在本件房屋，但是，優惠貸款所要求時間
        比較晚，所以一、二天後甲○○○告訴我這有問題。所以我另外提供一份被
        告丁○○的
        的
      楊素芬詳細陳述如何冒用資料將右述房地登記為被告所有，進而持相關文件，
      並偽造相關被告簽名於借據，以人頭冒充被告出面貸款；並提出繳費通知單一
      份，地址竟為宜蘭縣五結鄉○○村○○○路一三之十號二樓（見第九五頁）；
      顯與借據所載被告地址（即
      年六月十八日羅地一（一七）字第０九三０００六三四九號函所附所有權、抵
      押權登記文件，楊君地址均係
      部分所為證詞確係實情，原告所提右述文件均係楊素芬所冒名簽署，並非被告
      所為。
    (4)原告承辦人邱榮華就貸款經過證稱：是我負責。辦對保時借款人要帶
      章及權狀，當時宜蘭縣辦貸款的對保都是我在辦，事隔二年，本件對保我不記
      得，但是一定會要求本人過來（第九二頁）。邱君僅能陳述標準貸款程序，對
      於本件貸款詳細經過不復記憶，相較於楊素芬證詞與相關物證，應認楊女證詞
      較屬可信，邱君證詞不足為有利原告之認定。
    原告既未能證明借據等文件均係被告所簽署、用印，此部分主張即非可信。
五、表見代理方面：
    原告主張被告就楊素芬行為應負表見代理責任。被告辯稱原告未做基本查核，被
    告不負表見代理責任。經調查：
    (1)民法第一百六十九條前段規定「由自己之行為表示以代理權授與他人，或知他
      人表示為其代理人而不為反對之表示者，對於第三人應負授權人之責任。」；
      民法第一百六十九條係為保護善意第三人而設，故本人有使第三人信以為以代
      理權授與他人之行為而與之交易，即應使本人負其責任。又此本人責任係指履
      行責任而言，並非損害賠償責任，故本人有無過失在所不問（參見最高法院四
      四台上字第一四二四號）。
    (2)被告帳戶早在八十二年六月一日即開設，此有開戶資料影本一份可證（見第六
      七頁）；上述帳戶與印章由被告掌管使用多年，不得任意指遭他人盜用；原告
      將款項撥入帳戶後，如欠缺被告印章仍無法領款。再者，本件土地設定抵押權
      予原告時，復有被告
      公文附件）；
      瞭內情，被告即不得任意卸責。何況，宜蘭縣稅捐稽徵處羅東分處九十三年六
      月二十九日宜稅羅字第０九三０００六九二九號函敘明本件土地九十一年地價
      稅已發單繳納，義務人通訊地址即係被告
      被告縱使九十年間不知本件不動產經登記於其名下，九十一年收受稅單亦應查
      覺此情，迄今仍推諉不知，顯與常情不符。
    因此，被告
    原告撥款二百萬至前述帳戶，縱使原告借據等文件並非其親自簽名，被告仍應就
    借貸金錢負擔表見代理責任。由於楊素芬持以取信於原告資料相當齊備，不生民
    法第二百十七條與有過失問題。
六、原告依據借款返還請求權提起本訴，請求被告給付主文第一項所示本金、利息、
    違約金，合於法律規定，應予准許。
七、綜上所論，原告之訴為有理由，依民事訴訟法第七十八條，判決如主文。（一、
    二審訴訟費用係指法院所收取費用與登報費用，不含律師費等費用。）
中      華      民      國    九十三    年      七      月    二十二    日
                                    民事第二庭法官    吳燁山
右為正本係照原本作成。
如對本判決不服，應於送達後廿日內，向本院提出上訴狀（應按對方人數提出影本，
免附郵票）。並按民事訴訟法第七十七條之十六、之十三、台灣高等法院九十二年八
月六日（九二）院田文公字第０三０二八號函（逾十萬元之部分，均提高十分之一之
裁判費）繳納上訴費；計算公式可自司法院網站之「民事事件新制徵收費用標準」閱
覽、下載。
中      華      民      國    九十三    年      七      月    二十二    日
                                            書記官    柯月英
